【裁判字號】    97,上訴,1992
【裁判日期】    970730
【裁判案由】    違反公司法
【裁判全文】
臺灣高等法院刑事判決                97年度上訴字第1992號
上  訴  人  臺灣板橋地方法院檢察署檢察官
被      告  乙○○
上列上訴人因被告違反公司法等案件，不服臺灣板橋地方法院96
年度訴字第180 號，中華民國97年3月4日第一審判決（起訴案號
：臺灣板橋地方法院檢察署95年度偵字第22597 號），提起上訴
，本院判決如下：
    主  文
原判決關於行使偽造私文書無罪部分撤銷。
其餘上訴駁回。
    理  由
一、公訴意旨略以：被告乙○○意圖為自己不法之所有，於民國
    93年7、8月間，向告訴人甲○○佯以：欲出資新臺幣（下同
    ）700萬元，邀甲○○出資300萬元，合資設立資本額1,000
    萬元之展圓科技股份有限公司（下稱展圓公司），由被告擔
    任負責人等情，致甲○○陷於錯誤，分別於93年12月某日及
    94年1月3日，各交付被告150萬元。因被告實際未出資700萬
    元，且將甲○○交付之300萬元挪為己用，為掩飾上開犯行
    ，明知展圓公司應收之股款，股東應實際繳納，竟於94年1
    月13日向陳素雲借款300萬元，匯入展圓公司籌備處設於陽
    信商業銀行復興分行帳號00000000000號帳戶（下稱展圓陽
    信帳戶）內，取得存款證明後，委託不知情之董豐盛製作展
    圓公司之資產負債表、股東繳納現金股款明細表等申請文件
    ，持向經濟部表示收足股款，並辦理設立登記，致經濟部據
    此即於94年1月25日核准設立登記，因認被告涉犯刑法第339
    條第1項詐欺取財、違反公司法第9條第1項前段公司負責人
    違反公司應收股款，股東未實際繳納，而以申請文件表明收
    足等罪嫌云云。
二、按犯罪事實應依證據認定之，無證據不得認定犯罪事實；又
    不能證明被告犯罪者，應諭知無罪之判決，刑事訴訟法第15
    4條第2項、第301條第1項分別定有明文。次按刑法第339 條
    之詐欺罪，係以行為人於客觀上施用詐術使人陷於錯誤，並
    於行為之初，即已意圖為自己不法所有或圖得財產上之不法
    利益，為其構成要件。又依一般社會經驗，民事債權、債務
    人間有未依債之本旨履行給付者，其原因非止一端，茍無證
    據證明其在債之關係發生時，自始即具有不法所有意圖之積
    極證據，尚不得據此債信違反之客觀事態，即推定被告自始
    即有不法所有之意圖而逕以詐欺罪責相繩。
三、公訴人認被告涉犯詐欺、違反公司法等罪嫌，無非係以被告
    供述、甲○○指訴、證人陳素雲、王力禾、彭文德、董豐盛
    之證述，展圓公司設立登記資料、展圓陽信帳戶交易明細表
    、94年1 月13日匯入展圓陽信帳戶款項來源帳號資料、匯款
    單及公務電話紀錄表、被告93、94年財產所得資料、王力禾
    、周雯玲及袁應明93年度財產所得資料等為其主要論據。被
    告經合法傳喚雖未到庭，然其於原審對於邀甲○○投資300
    萬元，共同成立資本額1,000 萬元之展圓公司，並已收受甲
    ○○交付300萬元，復委託彭文德轉委請董豊盛辦理展圓公
    司資本額300萬元之設立登記事宜。展圓公司資本額係向陳
    素雲借得供驗資用，旋返還予陳素雲等事實坦承不諱，惟堅
    決否認有何詐欺、違反公司法等犯行，辯稱：展圓公司籌備
    設立時，由伊、其妻張小珊、母王力禾、姊周雯玲、姊夫袁
    應明共同出資，總計支出房租、押金、生財設備、進貨等高
    達800多萬元。因無足夠現金供驗資，亦不知可採實物出資
    方式辦理公司設立登記，經會計師建議，遂借款週轉供驗資
    用，伊確無詐欺、違反公司法等犯行等語。
四、經查：
(一)詐欺部分
  (1)展圓公司資金由王力禾提供約500 萬元予被告，並由被告或
    王力禾陸續自王力禾開立之中國國際商業銀行（現改為兆豐
    銀行，下稱兆豐銀行）帳號00000000000 號美金帳戶內提領
    ，另由周雯玲提供資金等事實，業經被告供述在卷，核與證
    人王力禾所為證述相符，並有王力禾兆豐銀行上開美金帳戶
    ，自93年10月13日至94年1月31日期間，陸續提領美金計164
    267.37元，有兆豐銀行96年12月31日（96）兆銀國兌字第01
    070 號函附客戶存款資料明細表及外匯活期存款取款憑條存
    卷可參（原審卷二第102至110頁），以當時匯率計算（最高
    為33.890元、最低為31.790元，有我國與十六個主要貿易對
    手通貨對美元之匯率日資料存卷可參），折合新台幣約5,22
    2,059元至5,567,021元。參以被告於華南商業銀行開立活期
    儲蓄存款帳號000000000000號帳戶內於94年1 月17日、同年
    月21日分別由周雯玲轉帳存入5萬元及19萬1千元等情，有華
    南商業銀行信維分行95年3月2日95華信維字第41號函附被告
    上開帳戶存款往來明細表在卷可稽（交查卷第18至20頁）。
    且被告供述，伊用華南銀行個人帳戶付錢給廠商等語（交查
    卷第44、45頁）。佐以證人即展圓公司初期店長劉家麒證稱
    ：伊任職期間，營運前被告負責採購，營運後，部分由被告
    訂購，部分由伊訂購，進貨時，都由伊確定訂單及接貨，以
    成本來說庫存約5、600萬元。在光華商場附近，廠商均要求
    新開店家以現金支付，不可開票，故貨款均以現金支付。伊
    與被告聊天時，提及被告之姊周雯玲有資助被告，故周雯玲
    會來店裡詢問營運狀況，她認為伊做不好，跟伊談解職或離
    職的事情，伊遂於3 月底先卸任店長改為銷售，之後才離開
    。支付貨款的現金，或由被告，或由周雯玲，或由被告女友
    拿現金給伊，甲○○也曾經拿小額的1、2萬元給伊等語（原
    審卷二第88至92、94頁）。益證王力禾、被告提領美金、周
    雯玲轉帳存入被告華南銀行帳戶等情，應係投資展圓公司之
    事實，要屬無訛。
  (2)被告籌備展圓公司而承租店面所需之押租金、租金、裝潢費
    用、購置傢具、文具、招牌等雜支費用等共計1,824,514 元
    ，有房屋租賃書、工程合約書及購買憑證存卷可參（原審卷
    一第227至279頁），且展圓公司自93年11月12日至94年1月3
    1日間進貨金額約達5,701,962元（原審判決誤載為5,768,47
    2 元），有庫存明細、進貨金額明細表暨各項進貨憑證附卷
    為憑（原審卷一第152至226頁）。觀諸為數不少之估價單、
    銷貨單、借出憑單、出貨單等交易憑證均詳載出貨日期，並
    蓋有各往來公司之戳印。且甲○○證稱：展圓公司店面係承
    租，有透過仲介，故有仲介費，簽訂租約時伊在場，伊未曾
    支付押金、仲介費等語（原審卷二第44、45頁），核與被告
    提出房屋租賃契約書、華南銀行支票存根聯等用以證明展圓
    公司須支出店面押租金、租金之資料相符。復依劉家麒結證
    ：伊從94年1 月1日至同年4月30日擔任店長，負責店內的全
    部事務；店剛開的時候，以成本來說庫存約5、600萬元。因
    在光華商場附近，廠商都均要求新開店家以現金支付貨款。
    展圓公司店面原是開咖啡廳，遂有重新裝潢。伊擔任店長時
    ，員工有6 人；庫存均放店裡，但伊在的時候，店裡還有另
    外隔一間小房間來擺放庫存，被告有提另有內湖可以擺貨。
    每天公司的帳，伊在的時候，都是伊負責等語（原審卷二第
    88至90頁）。亦與被告提出因裝潢而簽訂工程合約書、金坤
    宏業股份有限公司出具應收帳款對帳單明細等資料吻合，堪
    認被告所提為籌備展圓公司之進貨、裝潢、採購等交易憑證
    為真正。綜上，以展圓公司於光華商場附近開設店面販售電
    腦相關產品，則籌備事務自應包括承租店面、裝潢、訂貨、
    備貨等事務，是被告在設立展圓公司設立時，確實存有價值
    約5、600萬元之備貨，且因承租店面、裝潢與員工薪資等支
    出，總計約支付逾700萬元無誤。是被告辯稱在設立登記前
    將其應出資之700萬元支應於籌備所需各項費用，要與常情
    不悖。
  (3)甲○○陳稱：伊經過評估，且曾陪同被告進行採貨程序後，
    認有投資成功的機會才願意出資300萬元（交查卷第12頁）
    。則甲○○於投資之初，既已評估風險而決定入股，要難認
    受邀參與投資時有何陷於錯誤之情。參以展圓公司於94年1
    月獲准設立登記後，即於光華商場開設店面經營，迄至本件
    訴訟期間，方停止營業等情，已據被告陳述在卷，核與證人
    陳全寶、劉家麒證述甚詳（原審卷二第81至97頁）。並有兆
    豐銀行95年3月2日（95）國台存字第00141號函所檢附展圓
    公司設於兆豐銀行之活儲（帳號00000000000）、支存（帳
    號00000000000）及外匯（帳號00000000000 0）等帳戶之客
    戶存款資料明細表、客戶歷史檔交易明細查詢表足按（交查
    卷第23至40頁），及展圓公司之營利事業所得稅申報資料、
    財務報表、資產負債表等件可稽（附於卷外證物袋內）。且
    甲○○於展圓公司設立之初，曾參與店面承租，並經常到公
    司關心備貨及營運狀況，而展圓公司為建立進銷貨之檔案管
    理，由甲○○決定所採購之電腦軟體，並曾協助進銷貨電腦
    資料之記錄等事實，亦經劉家麒證述在卷（原審卷二第90、
    91、94至96頁）。甲○○亦不否認購入軟體後曾幫忙建檔進
    銷貨資料，且其妹曾於展圓公司設立之初，任職展圓公司，
    其弟擔任展圓公司股東等情（原審卷二第47、49、96頁）。
    佐以證人陳全寶陳稱：我剛進公司的時候就看過甲○○，聽
    老闆介紹，他是公司副總，惟不是很常來店裡等語（原審卷
    二第86頁）。足證甲○○既擔任展圓公司之副總經理，且參
    與經營公司，對於展圓公司有實際經營之情，要難諉為不知
    。則被告既實際籌備展圓公司而將股款支應於備貨、裝潢、
    人事成本等支出，並經營長達約年餘，縱事後經營不善致無
    獲利，僅屬投資失利之範疇，客觀上要難認被告自始即有不
    法所有意圖。
  (4)展圓公司登記資本額雖僅為300萬元，且係於94年1月13日向
    陳素雲借款匯入展圓陽信帳號內供驗資，並於同年月19日返
    還予陳素雲，而於同年月25日獲准設立登記等事實，固經證
    人陳素雲證述在卷，並有陽信商業銀行復興分行95年6 月29
    日陽信復興字第950040號函附展圓陽信帳戶客戶對帳單列印
    、存款送款單、陳素雲之身分證影本暨印鑑卡等資料為憑（
    交查卷第90至92、109至121，原審卷二第26至28頁）。惟證
    人彭文德陳稱：王力禾打電話給伊，說她兒子要成立公司，
    資金都拿去買貨，詢問有沒有人可以借錢，伊遂介紹陳素雲
    。伊告知被告不管設立資本額多少，要銀行存款證明，並要
    送經濟部備查，被告方表示因進很多貨，資金不足。且因實
    物登記的方式太繁瑣，未曾建議被告以實物登記資本額等語
    （交查卷第267、280頁，原審卷二第116、117頁）。顯見被
    告係因展圓公司設立登記前，已將股款用於訂貨或支付設立
    公司所需相關費用，在現金不足，以實物出資之設立登記手
    續繁雜，乃接受彭文德建議，先向陳素雲借款300萬元，以
    順利辦理公司設立登記所需之存款證明，尚難謂展圓公司設
    立登記資本額不足額1000萬元，率爾認定被告有施詐之情。
  (5)綜觀各情，被告邀甲○○出資300 萬元後，即著手籌設並經
    營展圓公司長達年餘，且其出資遠超過所約定之700 萬元，
    僅因以實物出資手續複雜，為貪圖設立登記之便，僅登記資
    本額為300 萬元，實難認被告有何具體施用詐術之犯行。且
    甲○○於交付股款之初，已自行評估風險而決定入股，亦難
    認有何陷於錯誤之情，自不得僅以展圓公司事後經營虧損，
    遽認被告涉有詐欺犯行。是以並無積極證據足認被告主觀上
    有不法所有之意圖，客觀上有施詐行為致甲○○陷於錯誤之
    情。
(二)違反公司法部分
    按公司應收之股款，股東並未實際繳納，而以申請文件表明
    收足，公司負責人處5年以下有期徒刑、拘役或科或併科50
    萬元以上250 萬元以下罰金，公司法第9條第1項前段固有明
    文。觀諸此條立法原意，在於防止虛設公司及防範經濟犯罪
    之發生，故倘公司應收之股款，股東已實際出資，僅因便宜
    行事向他人借款取得存款證明辦理設立登記，要無虛設公司
    造成經濟犯罪之問題，自與上開法條規定有間。查展圓公司
    因在辦理公司設立登記前，應收之股款包含被告暨其家人、
    甲○○等股東所為之出資，均先用於訂貨或支付設立公司所
    需之相關費用，所餘現金不多，因而轉向陳素雲借款300 萬
    元供辦理公司設立登記所需之存款證明等情，已如前述，故
    展圓公司所並無應收之股款，股東並未實際繳納之情形，要
    難該當於公司法第9條第1項之罪。
五、甲○○於本院提出補充告訴理由略以：被告進貨、裝潢等出
    資共7,526,476元，扣除甲○○出資300萬元，實際出資僅45
    0 萬元，且既已進貨，必然有銷貨，公司再進貨時，可運用
    銷貨資金支付，故被告出資必定少於700 萬元。再被告及其
    家人既未出資700 萬元，竟登載被告及其家人與甲○○出資
    比例為73%、27%，顯有詐欺。末被告提出「INVOICE」並非
    為展圓公司進貨所開立，而係被告向技嘉公司訂貨運往巴拿
    馬之被告所設「Leo Vision」公司云云。然查：被告提出籌
    備展圓公司而承租店面所需之押租金、租金、裝潢費用、購
    置傢具、文具、招牌等雜支費用係自93年12月10日迄94年1
    月31日止，而展圓公司進貨、備貨亦係自93年11月12日至94
    年1月31日止，所有支出已高達7,526,476元，已如上述。此
    費用並不包括在展圓公司設立開始營運後，陸續銷貨而有資
    金收入，再以販售所得資金進貨而循環運用公司資金情形在
    內。且展圓公司另於內湖有倉庫擺放庫存，惟觀諸上開雜支
    費用表並無此項支出，顯然被告所列雜支費用並未涵蓋全部
    。另展圓公司94年度營利事業所得稅網路申報資料，其中資
    產負債表已詳列存貨9,68 7,915元、應收帳款1,237,597 元
    ，有資產負債表在卷為憑（交查卷第141頁），益證被告出
    資遠超過700萬元無訛。再股東名簿記載展圓公司股份為30
    萬股，被告及其家人占73%，甲○○占27%，此與被告、甲○
    ○間合意之股份比例相符，有設立公司股東簡易合約書影本
    在卷為憑，雖其上無甲○○簽署之紀錄，然甲○○陳稱，該
    合約書係被告應其要求方提出等語（原審卷二第38頁），堪
    認該股份比例係依其等合意所記載，否則，焉有被告於93年
    12月31日簽署執交甲○○後，甲○○仍於94年1月3日另交15
    0萬元予被告之理。又被告是否在巴拿馬設立「Leo Vision
    」公司，徒以被告名片影本不足為憑，且技嘉公司開立之「
    INVOIC」確定送貨至展圓公司自屬展圓公司之進貨。縱或「
    INVOIC」上載FOB或ON BOARD 45天記載，是否展圓公司另行
    銷售予其他境外公司，亦未可知。是以，甲○○所提補充告
    訴理由，尚難認定被告有何詐欺、違反公司法犯行。至查技
    嘉公司經本院函詢關於展圓公司進貨、退貨情形，迄今未為
    答覆，因事證已明，自無庸再予函詢。
六、綜上所述，本件無積極證據足認被告邀甲○○投資展圓公司
    係出於欺罔手段，自不能僅以事後經營不善，遽以認定被告
    主觀上有不法意圖。再被告實際出資超過展圓公司應收之股
    款，且甲○○亦繳足股款，亦難認有何違反公司法第9條第1
    項前段公司應收股款，股東並未實際繳納，而以申請文件表
    明收足之罪。此外，復查無其他積極證據足資認定被告有公
    訴人所指詐欺、違反公司法犯行，自屬不能證明被告犯罪。
    原審基此認定為被告無罪之諭知，認事用法，均無不合。
七、檢察官上訴意旨略以：被告自王力禾名下兆豐銀行帳戶內借
    出之金錢，並未用於出資展圓公司，乃係用來支應被告另行
    開設之他家國際貿易公司營運所需花費，設立展圓公司所支
    出之費用，均由甲○○出資之300 萬元支應，原審未察，遽
    認被告無詐欺犯行，與事實不符云云。然檢察官並未提出被
    告另籌設他家國際貿公司供查證，王力禾兆豐銀行帳戶美金
    存款是否提領用於該貿易公司，徒以憑空揣測，自難遽信。
    檢察官上訴指摘原判決不當，非有理由，此部分應予駁回。
    （檢察官係起訴被告犯詐欺罪與違反公司法罪，二罪有修正
    前刑法之牽連犯裁判上一罪關係，故雖只對詐欺罪提起上訴
    ，本院仍應對違反公司法部分併予審判，附此明）。
八、按刑事訴訟之審判，係採彈劾主義，亦即不告不理原則，法
    院對於被告之行為，應受審判之範圍，乃指起訴書所記載之
    被告「犯罪事實」（包括起訴效力所及之具有同一案件關係
    之犯罪事實）而言。本件起訴書「犯罪事實」載明：被告以
    詐術陷甲○○於錯誤，而交付投資金300萬元，且於設立展
    圓公司時，被告未實際繳納股款，而向陳素雲借款300萬元
    製造存款證明後，利用不知情會計師持向經濟部表示收足股
    款，辦理設立登記，因認被告涉犯刑法第339條第1項詐欺罪
    、公司法第9條第1項公司負責人違反公司應收之股款，股東
    未實際繳納，而以申請文件表明收足罪嫌，二罪有方法、目
    的之牽連關係。而原審檢察官於96年10月29日提出「補充理
    由書」，雖另載明被告為掩飾犯行，竟基於行使偽造私文書
    犯意，未經甲○○同意，於94年間，接續在展圓公司董事會
    議錄之記錄欄，盜蓋「甲○○」之印章各1次，並在展圓公
    司董事會議事錄簽到簿及董事願任同意書上，偽簽「甲○○
    」署押各1枚而偽造上開私文書，並委由不知情彭文德持向
    台北市商業管理處辦理公司登記而行使之，使不知情承辦人
    員將該不實事項登載於職務上所掌公文書，足生損害於甲○
    ○及台北市政府對公司設立、管理之正確性，因認被告另涉
    刑法第216條、第210條行使偽造私文書罪云云。然查本件起
    訴書記載被告所涉「犯罪事實」並未包含上開行使偽造私文
    書部分，且遍查全案卷證，公訴人亦無於審理期日以言詞就
    此部分追加起訴，而上開96年10月29日補充理由書亦非起訴
    書，尚無起訴或追加起訴效力可言。雖公訴人於原審97年2
    月19日審理期日論告時，曾表示「針對偽造文書部分，雖然
    被告抗告已經有經過告訴人的授權... 」等語，惟究非明確
    表明追加起訴之意，復因起訴事實部分，經原審諭知被告詐
    欺、違反公司法均無罪，並經本院駁回上訴在案，則上開行
    使偽造私文書部分，亦無裁判上一罪為起訴效力所及之情形
    ，該部分即未經起訴，自不得審判。原審就被告行使偽造私
    文書部分，遽行審理並判決無罪，有未受請求之事項予以判
    決之違法。檢察官以被告未經甲○○同意，擅自偽造私文書
    ，並持以行使之犯行明確，提起上訴，雖無理由，惟原判決
    既有上開可議之處，即無可維持，自應撤銷，且因此部分無
    訴訟繫屬，依刑事訴訟法第268條規定，僅將此部分撤銷已
    足（最高法院78年度台上字第4448號、88年度台上字第7249
    號判決意旨參照）。
九、被告經合法傳喚無正當理由不到庭，爰不待其陳述，逕為判
    決。
據上論斷，應依刑事訴訟法第368條、第369條第1項前段、第371
條，判決如主文。
本案經檢察官覃正祥到庭執行職務。
中    華    民    國    97    年    7     月    30    日
                  刑事第二庭審判長法  官  呂丹玉
                                  法  官  林恆吉
                                  法  官  李麗玲
以上正本證明與原本無異。
行使偽造私文書、違反公司法部分如不服本判決，應於收受送達
後10日內向本院提出上訴書狀，其未敘述上訴之理由者並得於提
起上訴後10日內向本院補提理由書（均須按他造當事人之人數附
繕本）。
詐欺部分不得上訴。
                                  書記官  廖婷璇
中    華    民    國    97    年    7     月    30    日


司法院資訊處製作；財團法人民間司法改革基金會備份。
